臺灣高等法院臺中分院刑事判決
110年度交上易字第374號
上  訴  人  臺灣苗栗地方檢察署檢察官
上  訴  人  
即  被  告  龍勇廷
選任辯護人  柯鴻毅律師
上列上訴人因被告過失傷害案件，不服臺灣苗栗地方法院109年
度交易字第340號中華民國110年1月19日第一審判決（起訴案號
：臺灣苗栗地方檢察署109年度調偵字第145號），提起上訴，本
院判決如下：
    主    文
原判決撤銷。
乙○○犯過失傷害致人重傷罪，處有期徒刑陸月，如易科罰金，以
新臺幣壹仟元折算壹日。
    犯罪事實
一、乙○○於民國108年4月30日下午，駕駛車牌號碼000-0000號自
    用小客車，沿苗栗縣後龍鎮高鐵三路由南往北方向行駛，於
    同日17時15分許，行經後龍鎮高鐵三路與新港五路之交岔路
    口，欲左轉至新港五路往西方向行駛時，因慮及新港五路車
    道狹窄，乃欲先向右前偏駛後再行左轉，其本應注意汽車行
    駛至交岔路口左轉彎時，應距交岔路口30公尺前顯示方向燈
    ，行至交岔路口中心處再行左轉，而依當時天候晴、日間自
    然光線、路面乾燥無缺陷、無障礙物、視距良好等客觀情形
    ，並無不能注意之特別情事，竟疏未注意及此，而未於距離
    該交岔路口30公尺前顯示方向燈即貿然左轉。適有甲○○騎乘
    車牌號碼000-000號普通重型機車，沿高鐵三路由南往北方
    向自乙○○所駕車輛之左後方駛至該交岔路口，亦疏未注意於
    行經無號誌交岔路口時，應減速慢行作隨時停車之準備，又
    未注意車前狀況並隨時採取必要安全措施，而高速往前行駛
    。迨乙○○於駛抵該路口始顯示方向燈突然駕車左轉之際，甲
    ○○見狀業已避煞不及，二車因而發生碰撞，甲○○隨即人車倒
    地，並受有外傷性頸椎間盤突出併神經壓迫脊髓損傷右側癱
    瘓（四肢肢體不完全性癱瘓）、右肺挫傷及氣胸、右臂神經
    叢損傷併肢體功能喪失等身體傷害，其右上肢經復健治療後
    ，仍肌肉萎縮無力，無法上舉、屈曲、外展、內收及抓握，
    日常生活無法自理，下肢肌力不足、肌張力異常、步態不穩
    ，無法自行活動，致甲○○已達一肢以上機能毀敗之重傷害程
    度。乙○○於肇事後、具有偵查犯罪權限之公務員發覺上開犯
    行前，在員警前往現場處理時自首犯罪，再於其後本案偵查
    、審理程序中到庭接受裁判。
二、案經甲○○訴由苗栗縣警察局竹南分局報告臺灣苗栗地方檢察
    署檢察官偵查起訴。 
    理    由
壹、證據能力取捨之意見：
一、按被告以外之人於審判外之陳述，雖不符刑事訴訟法第159
    條之1至第159條之4之規定，然經當事人於審判程序同意作
    為證據，法院審酌該言詞陳述作成時之情況，認為適當者，
    亦得為證據；當事人、代理人或辯護人於法院調查證據時，
    知有刑事訴訟法第159條第1項不得為證據之情形，而未於言
    詞辯論終結前聲明異議者，視為有前項之同意，刑事訴訟法
    第159條之5定有明文。而刑事訴訟法第159條之5立法意旨，
    在於確認當事人對於傳聞證據有處分權，得放棄反對詰問權
    ，同意或擬制同意傳聞證據可作為證據，屬於證據傳聞性之
    解除行為，如法院認為適當，不論該傳聞證據是否具備刑事
    訴訟法第159條之1至第159條之4所定情形，均容許作為證據
    ，不以未具備刑事訴訟法第159條之1至第159條之4所定情形
    為前提。此揆諸「若當事人於審判程序表明同意該等傳聞證
    據可作為證據，基於證據資料愈豐富，愈有助於真實發見之
    理念，此時，法院自可承認該傳聞證據之證據能力」立法意
    旨，係採擴大適用之立場。蓋不論是否第159條之1至第159
    條之4所定情形，抑當事人之同意，均係傳聞之例外，俱得
    為證據，僅因我國尚非採澈底之當事人進行主義，故而附加
    「適當性」之限制而已，可知其適用並不以「不符前四條之
    規定」為要件。惟如符合第159條之1第1項規定之要件而已
    得為證據者，不宜贅依第159條之5之規定認定有證據能力(
    最高法院104年度第3次刑事庭會議決議參照）。本案下列所
    引用被告以外之人於審判外陳述，並無符合刑事訴訟法第15
    9條之1第1項規定之情形，且公訴人、上訴人即被告乙○○（
    下稱被告）、辯護人於本院依法調查上開證據之過程中，均
    已明瞭其內容而足以判斷有無刑事訴訟法第159條第1項不得
    為證據之情事，惟並未於言詞辯論終結前聲明異議，且被告
    、辯護人更於本院準備程序時就證據能力部分表示同意及沒
    有意見等語（詳參本院卷第123至125頁）。本院審酌上開陳
    述作成時之情況，並無違法取證之瑕疵，認以之作為證據為
    適當，揆諸上開規定，應具有證據能力。
二、復按刑事訴訟法第159條至第159條之5有關傳聞法則之規定
    ，乃對於被告以外之人於審判外之言詞或書面陳述所為之規
    範；至非供述證據之物證，或以科學、機械之方式，對於當
    時狀況所為忠實且正確之記錄，性質上並非供述證據，應無
    傳聞法則規定之適用，如該非供述證據非出於違法取得，並
    已依法踐行調查程序，即不能謂其無證據能力。本案下引之
    其他非供述證據，均與本案待證事實具有關聯性，公訴人、
    被告、辯護人皆不爭執其證據能力，且無證據證明有何偽造
    、變造或公務員違法取得之情事，復經本院依法踐行調查證
    據程序，自得作為證據，而有證據能力。
貳、實體認定之依據：　　
一、訊據被告對於上開時地駕車與告訴人甲○○所騎機車發生碰撞
    ，及告訴人甲○○因而受有前述重傷害等情，雖均坦承不諱，
    惟矢口否認有何過失傷害致人重傷犯行，並辯稱：我在肇事
    路口準備左轉時有打方向燈，鑑定意見認為我沒有打方向燈
    就轉彎，尚屬有誤，我認為自己並無過失等語（詳參本院卷
    第122頁）。辯護人則為被告提出辯護意旨略以：被告當時
    是先打靠右行駛之方向燈，後來要左轉時也有打左轉方向燈
    ，並未違反道路交通安全相關規定。且被告靠右行駛到左轉
    彎前後耗時4至5秒，而高鐵三路這段路僅60至70公尺，若告
    訴人甲○○係以50公里之時速行駛，理應早已行駛通過肇事路
    段，且被告從新港六路轉至高鐵三路前後耗時20秒，可見被
    告速度很慢，而被告靠右行駛到左轉前確實沒看到告訴人甲
    ○○之機車，行車紀錄器上亦無告訴人甲○○之身影，足見對方
    車速相當快，被告對本件車禍之發生沒有過失可言等語。
二、惟查：
（一）被告於上開時、地駕車左轉，致與告訴人甲○○所騎機車發
      生碰撞，告訴人甲○○因而受有前揭重傷害結果等客觀事實
      ，業據被告於警詢、偵查、原審、本院準備程序及審理時
      供述無訛（詳參偵字卷第13至19、21至23、91至92頁，原
      審卷第131、165、205、211頁，本院卷第122、193頁），
      且被告於原審更就其所犯過失傷害致人重傷罪表示承認（
      詳參原審卷第205頁），核與證人即告訴人甲○○於警詢、
      偵訊及本院審理時證述之被害情節相符（詳參偵字卷第25
      至35、92頁，本院卷第182至188頁），復有中國醫藥大學
      附設醫院診斷證明書、中山醫學大學附設醫院診斷證明書
      、道路交通事故調查報告表(一)、(二)、現場圖、肇事車
      輛及現場照片、機車修理估價單（詳參偵字卷第43至51、
      57至69、77至79頁）、義大醫療財團法人義大癌治療醫院
      診斷證明書、後龍診所109年10月5日（109）龍診醫字第0
      0000000函及所檢附之告訴人甲○○病歷資料（詳參原審卷
      第65、69至124頁）附卷可稽，此部分之事實足堪認定，
      先予敘明。
（二）按毀敗或嚴重減損一肢以上之機能者，屬刑法第10條第 4
      項第4款所定之「重傷害」。依據中國醫藥大學附設醫院1
      09年5月20日診斷證明書所載，告訴人甲○○「目前右手癱
      瘓及下肢無力無法自行活動及日常生活需專人照顧起居」
      （詳參原審卷第63頁）；而後龍診所出具之前揭覆函則具
      體說明告訴人甲○○「右上肢經復健治療後，仍然肌肉萎縮
      無力，無法上舉、屈曲、外展、內收及抓握，日常生活無
      法自理，下肢肌力不足、肌張力異常、步態不穩」（詳參
      原審卷第69頁）。準此以言，告訴人甲○○之右上肢及下肢
      處於癱瘓無力之狀態，致其無法自行活動或處理日常生活
      事務，參諸前揭說明，告訴人甲○○之一肢以上機能已達癱
      瘓而完全喪失效用之毀敗程度，符合刑法第10條第4項第4
      款之「重傷害」定義，自屬無疑。
（三）而被告雖於警詢、偵訊及本院一再辯稱其於左轉彎時有先
      打方向燈等語，惟經本院於準備程序當庭勘驗被告行車紀
      錄器影像畫面光碟，於畫面時間17：15：45，被告所駕車
      輛微靠右偏移行駛，此時影像畫面傳來方向燈切聲；畫面
      時間17：15：46，被告所駕車輛即已開始向左偏移行駛，
      此時仍有方向燈切聲；畫面時間17：15：47，被告所駕車
      輛持續向左偏移行駛，該車車頭位置已靠近高鐵三路對向
      車道之斑馬線時，告訴人甲○○機車從被告車輛左後方出現
      ，兩車發生撞擊，此經記明筆錄在卷可參（詳參本院卷第
      127至128頁），並有行車紀錄器影像截圖附卷足憑（詳參
      本院卷第131至143頁）。而依被告於本院審理時所述，其
      已記不清楚有沒有先打右轉方向燈，但是在先右偏然後要
      左轉的時候，確實有打左轉方向燈等語（詳參本院卷第19
      4頁），足認本院勘驗被告行車紀錄器影像所聽聞之上開
      方向燈切聲，應係被告於左轉時顯示方向燈所出現之聲響
      。惟對照觀察被告顯示左轉方向燈與開始駕車偏左行駛之
      時間順序，可知被告所駕自用小客車於左轉方向燈亮起後
      僅相隔1秒，即已往左偏移，且當時該車所在位置極為靠
      近路口對向車道之斑馬線處，被告顯然並非在距離路口30
      公尺前即顯示左轉方向燈，而是已將車輛行至交岔路口之
      際，始突然顯示左轉方向燈，旋於間隔1秒後開始駕車左
      轉，以致行駛於被告左後方之告訴人甲○○反應不及而發生
      本件車禍。此觀證人即告訴人甲○○於警詢、偵訊時，均指
      稱係因被告突然左轉往新港五路方向，才會煞車不及而碰
      撞被告所駕車輛等語（詳參偵字卷第29、31、92頁），其
      理至明。至於辯護人在本院審理時所稱：被告有先打靠右
      行駛之方向燈乙情（詳參本院卷第197頁），明顯悖離被
      告歷次詢答時僅提及其記得有打左轉方向燈之辯解，亦無
      任何根據足佐其說，純屬其一己之無端臆測，當非可採。
（四）又按汽車行駛至交岔路口左轉彎時，應距交岔路口30公尺
      前顯示方向燈或手勢，換入內側車道或左轉車道，行至交
      岔路口中心處左轉，並不得占用來車道搶先左轉，道路交
      通安全規則第102條第1項第5款定有明文。被告駕車自當
      依循前揭交通安全規定，在該處交岔路口欲左轉彎時，應
      提前在距離路口30公尺處即顯示左轉方向燈；而該項注意
      義務之規範目的，無非在於確保後方車輛之駕駛人能有充
      分之反應時間，不致因行駛在前之車輛驟然轉彎而未及採
      取適當之迴避措施，重在保護其他用路人之行車安全，自
      無可能僅因被告當時發現行車路徑有誤，或被告與告訴人
      甲○○之車速快慢等個人操控車輛因素，即可豁免前述注意
      義務。又依當時天候、路況、視距等客觀情形，並無不能
      注意之特別情事，被告竟疏於注意，而在抵達交岔路口準
      備開始左轉前1秒，始顯示左轉方向燈，並旋即往左偏駛
      ，致其所駕自用小客車與告訴人甲○○所騎乘之機車發生碰
      撞，被告駕車行為顯有過失。而本件車禍經送請交通部公
      路總局新竹區監理所竹苗區車輛行車事故鑑定會鑑定結果
      ，亦認被告駕駛自用小客車，行至無號誌路口往右偏駛後
      未依規定顯示方向燈左轉彎，為肇事主因，有交通部公路
      總局新竹區監理所109年2月7日竹監鑑字第1080320935號
      函及所檢附之交通部公路總局新竹區監理所竹苗區車輛行
      車事故鑑定會竹苗區0000000案鑑定意見書在卷可按（詳
      參偵字卷第99至103頁），核與本院前揭認定之被告交通
      過失情節相符，益足為證。又上開鑑定意見書所述「未依
      規定顯示方向燈」一語，按其文義自已包含未依規定於交
      岔路口30公尺前顯示方向燈，非可僅因其用語較為簡略，
      即可率謂此一鑑定結果有何事實認定錯誤或未臻妥適之處
      。至於告訴人甲○○駕駛普通重型機車，行經無號誌路口而
      未減速慢行，又未充分注意車前路口之狀況，亦屬本件車
      禍之肇事次因，此經上開鑑定意見書載述至明，是以告訴
      人甲○○對於本案車禍事故及受傷結果之發生，雖非全無過
      失可指；惟被告既有上開未依規定於交岔路口30公尺前顯
      示左轉方向燈之明顯過失情節，自不因告訴人甲○○於本件
      車禍亦有前揭肇事因素，即可解免或推翻被告應負之交通
      過失責任，至多僅於量處被告刑責輕重時得予斟酌而已。
（五）另觀諸前述鑑定意見書所載，固然提及被告未充分注意左
      後側直行駛入之車輛並讓其先行，而將此一過失情節同列
      為被告具有肇事責任之判斷依據。惟按汽車行駛至交岔路
      口，轉彎車應讓直行車先行，道路交通安全規則第102條
      第1項第7 款定有明文。惟該規定係適用於不同行車方向
      或同方向不同車道（包括同向二以上車道及快慢車道等）
      行駛之情形，至同向同車道行駛之情形，則應適用同規則
      第94條關於注意兩車並行之間隔及後車與前車之間應保持
      隨時可以煞停之距離等規定，而無上開規則第102條第1項
      第7 款規定之適用（最高法院110年度台上字第3201號、1
      07年度台上字第3398號刑事判決參照）。對照卷附道路交
      通事故現場圖所示，被告與告訴人甲○○原本均同向行駛於
      苗栗縣後龍鎮高鐵三路上，該處南北雙向各僅一個車道，
      並無同向二以上車道或畫分有快慢車道之情形（詳參偵字
      卷第51頁），依據前述最高法院之實務見解，自無適用道
      路交通安全規則第102條第1項第7款「轉彎車應讓直行車
      先行」規定之餘地。則交通部公路總局新竹區監理所竹苗
      區車輛行車事故鑑定會竹苗區0000000案鑑定意見書所列
      載關於被告未讓後側直行車輛先行之違規情節，似已誤解
      上述注意規定之適用範圍，尚有可議，而為本院所不採。
（六）再依上開診斷證明書所示，告訴人甲○○於108年5月1日即
      本案發生之翌日，係先至中國醫藥大學附設醫院急診住院
      ，旋於同年月3日接受頸椎前路椎間盤切除及融合術，其
      後轉入復健科病房，而於同年月30日轉往中山醫學大學附
      設醫院接受治療，迨108年6月28日出院，嗣經義大醫療財
      團法人義大癌治療醫院、中國醫藥大學附設醫院、後龍診
      所持續對於告訴人甲○○進行門診治療。則告訴人甲○○於本
      件車禍受傷後，雖輾轉於不同醫療院所接受醫師診治，惟
      其就醫時間前後相近且彼此連貫，傷勢部位亦無顯著差異
      ，又依卷內現存證據資料所示，復無從證明告訴  人甲○○
      於接受上開治療之間隔期間內，曾有另外發生其他事故或
      創傷，則告訴人甲○○所受前揭一肢以上機能毀敗之重傷害
      結果，應係因本案車禍導致外傷性頸椎間盤突出併神經壓
      迫脊髓損傷右側癱瘓所衍生之傷勢，與被告上開交通過失
      行為仍具有相當因果關係，當無疑義。
三、綜上所陳，被告及辯護人前揭所辯各節均有未洽，無足為採
    。本案事證已臻明確，被告過失傷害致人重傷犯行洵堪認定
    ，應予依法論科。　　　　　　
參、新舊法比較:
    按行為後法律有變更者，適用行為時之法律。但行為後之法
    律有利於行為人者，適用最有利於行為人之法律，刑法第2
    條第1項定有明文。查被告行為後，刑法第284條第1項業於
    民國108年5月29日經總統以華總一義字第10800053451號令
    修正公布，並於同年月31日生效。修正前刑法第284條第1項
    規定：「因過失傷害人者，處六月以下有期徒刑、拘役或五
    百元以下罰金，致重傷者，處一年以下有期徒刑、拘役或五
    百元以下罰金」，而修正後刑法第284條則規定：「因過失
    傷害人者，處一年以下有期徒刑、拘役或十萬元以下罰金，
    致重傷者，處三年以下有期徒刑、拘役或三十萬元以下罰金
    」，經比較新、舊法律，修正後刑法第284條並無較有利於
    被告之情形，依刑法第2條第1項前段規定，自應適用被告行
    為時法即修正前刑法第284條第1項之規定論處。
肆、論罪科刑：
一、按刑法上之過失犯，以行為人對於結果之發生，應注意並能
    注意而不注意為成立要件，是被告應否論以過失犯，當以其
    有無違反注意之義務及對於危險行為之發生有無預見之可能
    而疏於注意致發生危險之結果為斷（最高法院91年度台上字
    第4857號刑事判決參照）。查被告乙○○因疏未於交岔路口30
    公尺前顯示左轉方向燈之過失駕駛行為，致與左後方駛來之
    告訴人甲○○所騎機車發生碰撞，並使告訴人甲○○受有前述一
    肢以上機能毀敗之重傷害，核其所為，係犯修正前刑法第28
    4條第1項後段之過失傷害致人重傷罪。
二、公訴意旨雖認被告係涉犯修正前刑法第284條第1項前段之過
    失傷害罪，惟被告上開過失行為業已致使告訴人甲○○之一肢
    以上機能達於毀敗程度，應屬刑法第10條第4項第4款之重傷
    害，已如前述，自應評價為修正前刑法第284條第1項後段之
    過失傷害致人重傷罪，始稱妥適。公訴意旨未慮及此，就被
    告所為僅論以前揭較輕之罪名並遽予起訴，自有可議。惟經
    公訴蒞庭檢察官於原審當庭更正起訴法條為修正前刑法第28
    4條第1項後段之過失傷害致人重傷罪（詳參原審卷第130頁
    ），並經原審及本院均將變更後之罪名當庭告知被告使其知
    悉（詳參原審卷第130、164、204、208頁，本院卷第120、1
    81頁），已無再依刑事訴訟法第300條變更起訴法條之必要
    。
三、查被告於肇事後、具有偵查犯罪權限之公務員發覺上開犯行
    前，在到場處理員警詢問時自首犯罪，再於其後本案偵查、
    審理程序中到庭接受裁判，此觀被告之警詢筆錄記載即明（
    詳參偵字卷第15、23頁）。被告既已合於法定自首之要件，
    應依刑法第62條前段之規定減輕其刑。
伍、撤銷改判之理由：
一、原審經審理結果，認為被告過失傷害致人重傷犯行明確而予
    論科，固非無見。惟查：
（一）按刑法第10條第4項第1款至第5款係有關生理機能重傷之
      規定，第6款則為關於機能以外身體與健康重傷之規定；
      故本條第4項第6款之重傷，係指除去同項第1款至第5款之
      傷害而於身體或健康有重大不治或難治之傷害者而言，不
      能不辨（最高法院104年度台上字第447號刑事判決參照）
      。原判決既認告訴人甲○○因被告過失行為致其受有右上肢
      肌肉萎縮無力，無法上舉、屈曲、外展、內收及抓握，下
      肢肌力不足、肌張力異常、步態不穩等傷勢，皆係描述告
      訴人甲○○之上肢或下肢之損傷程度，而與其他身體部位及
      健康情形並無關涉，且告訴人甲○○之右上肢已無法發揮手
      部正常之抓握、舉物、伸展等功能，應認其已完全喪失效
      用而達於毀敗程度，當屬刑法第10條第4項第4款所指毀敗
      一肢以上機能之重傷害。惟原判決於犯罪事實欄竟載述告
      訴人甲○○係「身體或健康上有重大不治或難治之傷害」，
      全然係引用自刑法第10條第4條第6款之用語，認定告訴人
      甲○○已達重傷程度，恐已混淆重傷害之立法定義與相異各
      款之適用界限，其認事用法難認允洽。
（二）被告與告訴人甲○○原本係同向行駛於苗栗縣後龍鎮高鐵三
      路上，該路段並無同向二以上車道或畫分有快慢車道之情
      形，自無道路交通安全規則第102條第1項第7款「轉彎車
      應讓直行車先行」規定之適用，已如前述。原判決未予深
      究，於犯罪事實欄引用起訴書關於被告駕車左轉時疏未讓
      後方直行車先行之過失情節，已與最高法院近期所採實務
      見解有所扞格，亦有可議。
（三）復按量刑之輕重，固屬事實審法院得依職權自由裁量之事
      項，惟仍應受比例原則及公平原則之限制，以符罪刑相當
      之原則，否則其判決即非適法。所稱之比例原則，指行使
      此項職權判斷時，須符合客觀上之適當性、相當性與必要
      性之價值要求，不得逾越此等特性之程度，用以維護其均
      衡；而所謂平等原則，非指一律齊頭之平等待遇，應從實
      質上加以客觀判斷，倘條件有別，應本乎正義理念，分別
      適度量處，禁止恣意為之（最高法院99年度台上字第4568
      號刑事判決參照）。又刑法第57條規定，科刑時應以行為
      人之責任為基礎，並審酌一切情狀，尤應注意該條所列10
      款科刑事由。所謂「一切情狀」，指全般有利與不利於行
      為人之情形而言，尚包括刑罰目的即犯罪特別預防及應報
      機能之確定，刑事政策之取向及行為人刑罰反應力之衡量
      ，法院均應確實兼顧，不可忽略或偏重一方，致有礙量刑
      公正。故刑罰之具體量定過程，允宜先就各項有利、不利
      事由影響量刑程度之重要性進行評價，再綜合全般評價結
      果，決定刑罰之種類與刑度。庶幾能在正義報應、預防犯
      罪與協助受刑人復歸社會等多元刑罰目的間尋求衡平，依
      比例原則、公平原則、平等原則等擇定相應於行為人責任
      程度之適當刑罰；並應於判決理由內記載科刑時就刑法第
      57條或第58條規定事項所審酌之情形（最高法院103年度
      台上字第4590號刑事判決參照）。被告駕駛自用小客車行
      經交岔路口準備左轉彎時，疏未注意於交岔路口30公尺前
      顯示左轉方向燈，而係貪圖一己之便，僅短暫顯示方向燈
      後約隔1秒即逕自左轉，致後方駛來之告訴人甲○○所騎機
      車避煞不及以致碰撞，被告過失情節難謂輕微。且告訴人
      甲○○因本件車禍造成右上肢癱瘓、下肢肌力不足而步態不
      穩等嚴重傷勢，對於告訴人甲○○日常生活正常作息所生影
      響至鉅，原判決僅量處被告有期徒刑4月，併諭知易科罰
      金折算標準，難認業已適度反映被告過失情節之嚴重性，
      與其犯罪所生結果之不可回復性。況本案發生迄今已逾2
      年有餘，不僅未見被告努力尋求與告訴人甲○○洽談民事和
      解之機會，無從彰顯被告有何積極彌補犯罪所生危害之態
      度；尤有進者，被告於原審考量其審理時坦承犯行之犯後
      態度，而獲上述較屬寬厚之量刑後，卻在上訴審一改先前
      認罪態度，而於本院行準備程序時陳稱自己雖有肇事但無
      過失（詳參本院卷第122頁），無非自恃其於左轉彎前曾
      有短暫顯示方向燈約1秒，卻刻意曲解忽略距離交岔路口3
      0公尺前即應顯示方向燈，以使後方人車充分預見其行向
      之交通安全規範，致令其與告訴人甲○○歧見更深，從而錯
      失和解契機。是依被告犯罪情節、過失責任輕重、所生危
      害及犯後態度，縱使考量被告符合自首減刑規定及告訴人
      甲○○亦屬肇事次因等節，量刑仍不宜過輕；原審所為上開
      量刑，似未能詳加斟酌被告犯罪情節及所生危害之嚴重性
      ，亦未及就被告於上訴審否認犯行之翻異態度予以適當評
      價，量刑尚嫌過輕，自有未當。
二、上訴理由之判斷：　　
（一）檢察官上訴意旨略以：被告犯後雖坦承犯行，然迄今分文
      未賠償告訴人甲○○所受損害，難認被告犯後態度良好，且
      參照原審另案判決，均就因車禍造成之過失致重傷判處有
      期徒刑7月，原審僅判處被告有期徒刑4月，實屬過輕，請
      將原判決撤銷，更為適當合法之判決。
（二）被告上訴意旨略以：交通部公路總局新竹區監理所竹苗區
      車輛行車事故鑑定會之鑑定意見書中，就「應訊筆錄、現
      場圖、照片及其他跡證」第1點、第2點末行記載畫面中傳
      出光切聲之情事，且依卷附行車紀錄器影像畫面顯示，可
      清楚聽見方向燈光切聲約4至5聲，足證被告左轉彎時確有
      依法顯示方向燈。惟上開鑑定意見書所稱被告未依規定顯
      示方向燈左轉等情，顯與實際狀況不符，且前後文字矛盾
      ，該鑑定意見自不可能正確等語。
（三）惟查：被告係於抵達肇事地點之交岔路口準備開始左轉前
      1秒，始顯示左轉方向燈，並旋即往左偏駛，業已違反道
      路交通安全規則第102條第1項第5款左轉前應在距離交岔
      路口30公尺前顯示方向燈之規定，致其所駕自用小客車與
      告訴人甲○○所騎乘之機車發生碰撞，被告駕車行為顯有過
      失，業經本院詳予論述如前；而上開鑑定意見關於被告「
      未依規定顯示方向燈」之用語，本即包含其未依規定於交
      岔路口30公尺前顯示方向燈之情形，縱使文字敘述較為精
      簡，仍足表彰被告違反上述注意義務而有過失之客觀事實
      ，不容任意指摘該鑑定結論有何疏誤之處。則被告上訴意
      旨猶執陳詞，僅以其於肇事前有打左方向燈乙情，質疑上
      開鑑定意見書結論有誤且前後矛盾，顯係刻意忽略其未於
      距離交岔路口30公尺前為之等不利於己情節，至有未洽，
      不足為取，被告上訴並無理由。至於檢察官上訴指摘原判
      決量刑過輕等情，參諸本院上開說明，已難認全然無憑，
      其上訴為有理由；且原判決復有前述瑕疵可指，自屬無可
      維持，應由本院予以撤銷改判。
三、爰以行為人之責任為基礎，並審酌被告先前雖無刑事不法之
    犯罪紀錄，惟其僅圖一己之便，未能顧及其他道路使用者之
    權益，於駕駛自用小客車行經無號誌交岔路口左轉彎時，未
    依規定於交岔路口30公尺前顯示方向燈，而係行至路口準備
    轉彎前1秒，始驟然開啟左轉方向燈，致與告訴人甲○○所騎
    機車發生碰撞，被告交通過失情節非微；而告訴人甲○○因本
    件車禍事故，造成其右上肢喪失抓握、舉物、伸展等主要效
    用而癱瘓、下肢無力而步態不穩等重傷害，被告犯罪造成危
    害程度實不容小覷；又被告於原審雖一度坦承犯行，惟於本
    院審理期間卻又矢口否認其有任何過失，迄今亦未與告訴人
    甲○○達成民事和解，被告犯後態度殊值可議；至於告訴人甲
    ○○騎乘機車，行經無號誌路口而未減速慢行，又未充分注意
    車前路口之狀況，仍為肇事次因，非可全然歸咎於被告一人
    ；再參以被告過失犯罪情節、被告於原審審理時自述其具有
    高職畢業學歷之智識程度、擔任娃娃車駕駛工作、月薪新臺
    幣2萬餘元、已婚、育有未成年子女2名且有父母需要照顧（
    詳參原審卷第211頁）等一切情狀，量處如本判決主文欄第 
    2項所示之刑，併諭知易科罰金之折算標準，以示懲儆。
據上論結，應依刑事訴訟法第369條第1項前段、第364條、第299
條第1項前段，刑法第2條第1項前段、第284條第1項後段（修正
前）、第62條前段、第41條第1項前段，刑法施行法第1條之1第1
項、第2項前段，判決如主文。
本案經檢察官石東超提起公訴，檢察官楊景琇提起上訴，檢察官
丙○○到庭執行職務。
中　　華　　民　　國　　110 　年　　9 　　月　　28　　日
          刑事第十二庭    審判長法　官  張  國  忠
   　　　     　　　　　　　    法　官  陳      葳   
 　　　　　　　　      　　　　 法　官  高  文  崇
以上正本證明與原本無異。
不得上訴。
 　　　　　　　　　　　         書記官  施  耀  婷   
　　　　　　　　　　　　　　　　 
中　　華　　民　　國　　110 　年　　9 　　月　　28　　日